【裁判字號】    98,消債更,1018
【裁判日期】    980827
【裁判案由】    聲請更生程序
【裁判全文】
臺灣高雄地方法院民事裁定          98年度消債更字第1018號
聲  請  人  甲○○
上列當事人因消費者債務清理事件聲請更生，本院裁定如下：
    主  文
聲請駁回。
聲請費用由聲請人負擔。
    事實及理由
一、聲請意旨略以：聲請人甲○○前因消費借貸、信用卡契約等
    原因，對如附表所示金融機構負有如附表所示債務，所負無
    擔保或無優先權之債務總額未逾新臺幣（下同）1,200 萬元
    。聲請人雖曾於96年1 月12日，與無擔保債權銀行中之最大
    債權銀行台灣新光商業銀行（下稱新光銀行）依金融主管機
    關協調成立之中華民國銀行公會會員辦理消費金融案件無擔
    保債務協商機制與如附表所示之無擔保債權人達成分期還款
    協議，每月需償還11,474元，惟因大眾銀行不願加入協商，
    每月另需支付大眾銀行月付金共6,605 元。聲請人96年度每
    月薪資收入50,345元，97年薪資減至37,535元，除個人生活
    費用每月12,189元外，尚須扶養父母及繼母，每月支出扶養
    費用15,000元，聲請人之收入扣除前開支出後，以無法清償
    債務。是聲請人係因不可歸責於己之事由，致履行有重大困
    難。且其債務總額高達968,074 元，已有不能清償債務之虞
    ，爰依法聲請准予裁定更生等語。
二、按債務人不能清償債務或有不能清償之虞者，得依本條例所
    定更生程序，清理其債務；債務人對於金融機構因消費借貸
    、自用住宅借款、信用卡或現金卡契約而負債務，在聲請更
    生或清算前，應提出債權人清冊，以書面向最大債權金融機
    構請求協商債務清償方案，並表明共同協商之意旨；債務人
    與金融機構協商成立者，不得聲請更生或清算。但因不可歸
    責於己之事由，致履行顯有重大困難者，不在此限；本條例
    施行前，債務人依金融主管機關協調成立之中華民國銀行公
    會會員，辦理消費金融案件無擔保債務協商機制與金融機構
    成立之協商，準用前項之規定，消費者債務清理條例第3 條
    、第151 條第1 項、第5 項、第6 項分別定有明文。本條例
    之立法意旨，在於避免已陷入經濟上困境之消費者，於惡性
    循環之債務窘境中自生自滅，而衍生嚴重之社會問題，難以
    維持安定之社會經濟秩序，故為兼顧債權人、債務人雙方之
    利益，對陷於經濟上困境之消費者，乃允其於消費者債務清
    理條例施行後，得選擇以重建型之更生程序或清算型之清算
    程序清理其債務，藉以妥適調整債務人與債權人及其他利害
    關係人間之權利義務關係，保障債權人獲得公平受償，並謀
    求消費者經濟生活之重建復甦機會。惟對於已與金融機構協
    商成立，或於本條例施行前，已依金融主管機關協調成立之
    中華民國銀行公會會員辦理消費金融案件無擔保債務協商機
    制與金融機構成立協商之債務人，若非因不可歸責於己之事
    由，致履行顯有重大困難，僅係為圖謀減免債務，而不為債
    務之履行，自有違債權契約為誠信契約之本旨，故依消費者
    債務清理條例第151 條第6 項準用同條第5 項前段之規定，
    不得聲請更生或清算，始能避免債務人任意毀諾已成立之協
    商，濫用更生或清算之裁判上債務清理程序，肇致道德危險
    。而此處所謂「不可歸責於己之事由」，難以一概而論，應
    斟酌債務人毀諾時之情事判斷之，如客觀上聲請人之支出增
    多，或收入、收益減少，非其成立協商時所能預期，又如協
    商成立時所定之條件過苛，超越債務人之負擔能力而客觀上
    履行不能，或雖未超過債務人之所得，然留與債務人使用之
    資金過少，使債務人無法維持其基本生活，均屬之。
三、經查：
(一)聲請人雖曾於96年1 月間與當時最大債權銀行新光銀行，依
    「金融主管機關協調成立之中華民國銀行公會會員辦理消費
    金融案件無擔保債務協商機制」與如附表所示之無擔保債權
    人（大眾銀行除外）達成分期還款協議，每月需償還11,474
    元，有卷附協議書可參（見本院卷第16頁）。惟前開協商尚
    有大眾銀行未參與協商，聲請人向最大債權銀行新光銀行依
    消費者債務清理條例申請前置協商復遭退件，有前置協商退
    件通知函在卷可稽（本院卷第24頁）。聲請人據以聲請更生
    ，本院自應綜合聲請人目前全部收支及財產狀況，評估是否
    已不能維持符合人性尊嚴之最基本生活條件，而有「不能清
    償或不能清償之虞」之情。
(二)聲請人主張其每月需支出房租、伙食費、水電費、交通費及
    其他雜物支出12,189元，惟聲請人並未提出全部開銷憑證，
    尚難遽認其主張為真，何況消費者債務清理條例雖期望使負
    債累累難以自力重建經濟生活之債務人得有更生之機會，然
    並無意保證每一債務人均能維持其原來之生活水準，毋寧係
    在保障債務人最低生活水準之前提下，使債務人盡力清償以
    得更生之機會。是債務人生活費用之支出，不應由債務人任
    意主張，只需得以維持其最低生活水準即可，查內政部公告
    之98年度高雄市低收入戶最低生活費，每人每月11,309 元
    ，而上開公告係內政部依據社會救助法第4 條規定所制訂之
    標準，應屬可採，聲請人之生活費應依此計算，聲請人雖主
    張其尚須扶養父親謝義智及繼母湯伍華，每月支出扶養費用
    10,000元，並提出戶籍謄本為憑。惟按受扶養權利人，以不
    能維持生活而無謀生能力者為限，民法第1117條第1 項訂有
    明文，依上開說明，謝義智名下尚有投資及不動產價值逾
    100，97年度有存款利息所得47,907元，存款利息在230 萬
    元以上，此有謝義智97年度綜合所得稅各類所得資料清單及
    財產歸屬資料在卷可證（本院卷第167頁以下，則謝義智與
    湯伍華應有支應自己生活開銷之經濟能力，而無須聲請人之
    扶養，是聲請人此部分之請求，自不足採。又聲請人主張其
    需扶養母親朱乾，每月需支出扶養費用5,000元乙情，查朱
    乾97年度所得僅19,050元，尚不足支應生活，唯其尚有包括
    聲請人在內之3名扶養義務人，其等自應共同分擔朱乾之扶
    養費用支出，聲請人僅需負擔扶養費用之1/3，以每人每月
    生活費用標準11,309元計算，聲請人僅需負擔3,770元，是
    聲請人前開扶養費用之主張，亦難採信。綜上，聲請人每月
    應支出之生活費用及扶養費用支出共計應為15,079元。
(三)聲請人雖主張其97年毀諾時每月薪資自每月平均52,553元下
    降至37535元。惟查聲請人98年1至6月薪資所得合計達315,3
    09元，此有聲請人所提出之存摺影本在卷可查（本院卷第36
    至38頁），是聲請人98年平均每月薪資收入為52,551元，並
    未如聲請人所言有收入減少之情，是聲請人主張有不可歸責
    於己之事由而致毀諾，自乏有據。則以聲請人之收入52,551
    元計算，扣除前開生活費用15,079元後，每月尚餘37,472元
    可供還款、月付金之用，足以支付協商款項，並無不能清償
    之情形。且其債務雖高達968,074元，為每月還款額25餘倍
    ，然仍可於3、4年間清償，又聲請人現年36歲，仍屬壯年，
    距法定退休年齡尚有數10年，應無不能清償之虞。聲請人縱
    履行有所不便，亦應循個別協商管道與債權人協商還款金額
    ，非得逕以更生規避清償債務之責。
四、綜上所述，本件聲請人未能舉證證明有何不可歸責於己而毀
    諾之事由存在，其依原協商條件履行亦非顯有重大困難，聲
    請人復無不能清償或不能清償之虞，核其聲請係屬聲請更生
    之要件不備，應予駁回。
五、依消費者債務清理條例第11條第1 項、第8 條前段，裁定如
    主文。
中    華    民    國    98    年    8    月    27    日
                  民事第四庭法  官  陳樹村
正本係照原本作成。
如不服本裁定，應於裁定送達後10日內，以書狀向本院提出抗告
，並繳納抗告費新臺幣1,000 元。
中    華    民    國    98    年    8    月    27    日
                            書記官  葉姿敏
附表：
┌──┬────────────┬────────┬───────┐
│編號│債權人                  │金額（新台幣）  │種    類      │
├──┼────────────┼────────┼───────┤
│1   │國泰世華商業銀行        │42,469元        │信用卡消費款  │
├──┼────────────┼────────┼───────┤
│2   │台灣新光商業銀行        │398,000元       │信用貸款      │
├──┼────────────┼────────┼───────┤
│3   │聯邦商業銀行            │88,986元        │信用卡消費款、│
│    │                        │                │信用貸款      │
├──┼────────────┼────────┼───────┤
│4   │大眾商業銀行            │37,000元        │信用貸款      │
├──┼────────────┼────────┼───────┤
│5   │中國信託商業銀行        │51,000元        │現金卡        │
├──┼────────────┼────────┼───────┤
│6   │美國運通信用卡          │80,619元        │信用卡消費款  │
└──┴────────────┴────────┴───────┘


司法院資訊處製作；財團法人民間司法改革基金會備份。
